臺灣新竹地方法院民事判決　　　　　　　 96年度訴字第767號
原　　　告　甲○○
　　　　　　　　　　　　巷48.
被　　　告　乙○○
上列當事人間分割共有物事件，本院於民國97年11月6日辯論終
結，判決如下：
    主      文
兩造共有坐落新竹縣北埔鄉○○段埔尾小段一九四地號、地目田
、面積六○七平方公尺，同段一九五地號、地目田、面積八三二
九平方公尺，同段一九五之一地號、地目田、面積一七三八平方
公尺，同段一九五之二地號、地目田、面積八五四平方公尺，同
段一九五之三、地目養、面積一一一五平方公尺，同段一九五之
四地號、地目田、面積三一五平方公尺，同段二三一地號、地目
田、面積一三六七平方公尺，同段二三一之一地號、地目田、面
積一二平方公尺，同段二三一之二地號、地目田、面積四○六平
方公尺之九筆土地，准予合併分割，其分割方式為：如附圖所示
方案一Ａ土地，面積七二四二平方公尺，由原告取得；如附圖所
示方案一Ｂ土地，面積七二四二平方公尺，由被告取得；如附圖
所示方案一1、2土地，面積二五九平方公尺，由兩造依應有部分
二分之一比例維持共有。
訴訟費用由兩造各負擔二分之一。
    事實及理由
一、原告主張：
(一)、原告及被告為坐落新竹縣北埔鄉○○段埔尾小段194、195、
    195之1、195之2、195之3、195之4、231、231之1、231之2
    地號土地（下稱系爭9筆土地）之分別共有人，而該9筆土地
    地目為田或養，其中194地號土地面積為607平方公尺、195
    地號土地面積為8329平方公尺、195之1地號土地面積為1738
    平方公尺、195之2地號土地面積為854平方公尺、195之3地
    號土地面積為1115平方公尺、195之4地號土地面積為315平
    方公尺、231地號土地面積為1367平方公尺、231之1地號土
    地面積為12平方公尺、231之2地號土地之面積為406平方公
    尺，兩造就系爭9筆土地之應有比例均為2分之1。茲因兩造
    無法就系爭9筆土地協議分割，為使產權單純化及耕作上之
    便利，爰依民法第823、824條之規定，請求本院判決分割系
    爭9筆土地。
(二)、因兩造先前已就系爭9筆土地分別管理，而原告管理之土地
    需經過被告管理之土地始能與公路直接相通，若被告不提供
    土地供原告通行，原告分得之土地無可利用，故需於系爭9
    筆土地上預留道路，俾能發揮土地功效。又被告業在自己管
    理之土地上建蓋房屋，則採附圖所示方案一（即新竹縣竹東
    地政事務所於民國97年10月21日以東地所測宏字第09700016
    60號函所附之複丈成果圖）所示之分割方式，依兩造分別管
    領之土地為基礎，保留被告建物，且預留道路供原告對外聯
    絡，平分系爭9筆土地，對共有人較為有利，爰請求採用如
    附圖所示之方案一分割，並聲明如主文第一項所示之分割方
    案，暨訴訟費用由被告負擔。
二、被告則表示：被告同意分割系爭9筆土地，然兩造之父親業
    於62年間將系爭9筆土地分妥，當初就是以如附圖所示方案
    二之界線平均分割，分割時已考量各人分管土地流失部分，
    又因當時無法辦理分割，所以採用分管之方式處理，被告為
    此在分得之土地上沿土地界線蓋建房屋使用，本件分割方案
    之地界應採如附圖所示方案二之界線，由原告取得Ａ土地、
    被告取得Ｂ土地，但流失地部分應按兩造父親交下來的「約
    立意愿分証書」處理。又原告分得之土地對外實有如附圖
    所示方案一1之道路對外通聯，不同意原告通行被告土地等
    語。
三、本院之判斷：
(一)、原告主張兩造為系爭9筆土地之分別共有人，而系爭9筆土地
    並無不能分割之限制，兩造就系爭9筆土地亦無不分割之協
    議，惟迄今仍無法協議分割之情，業據原告提出系爭9筆土
    地之土地登記謄本在卷為證，堪信原告此部分之主張為真實
    。按各共有人得隨時請求分割共有物，但因物之使用目的不
    能分割或契約訂有不分割之期限者，不在此限，民法第823
    條第1項定有明文，本件系爭9筆土地，依前所述，既無不能
    分割之限制，兩造間亦無不分割之協議，則原告為分割共有
    物之請求，依上開說明，應予准許。
(二)、按定共有物分割之方法，固可由法院自由裁量，但亦須以其
    方法適當者為限。又法院裁判分割共有物，須斟酌各共有人
    之利害關係、使用情形、共有物之性質及價值、經濟效用，
    符合公平經濟原則，其分割方法始得謂為適當；定共有物分
    割之方法，固可由法院自由裁量，惟仍應斟酌共有人之意願
    、利害關係及分得部分所得利用之價值等情形，定一適當公
    平之方法以為分割，最高法院90年度台上字第1607號、89年
    度台上字第724號判決意旨參照，是就共有物之分割，應斟
    酌共有物之性質、經濟效益及全體共有人之利益，並應符合
    公平原則，而社會利益亦應考慮在內。又按分割共有物係以
    消滅共有關係為目的，因之法院為分割共有物之裁判時，不
    能創設新的共有關係，但有不能分割之情形，如為共同使用
    之道路，或部分共有人明示就分得部分願維持共有者則屬例
    外，應予准許。經查：
(1)、兩造於62年間，經兩造之父囑意，訂立「約立意愿分証書
    」，將系爭之9筆土地劃分2塊，由原告管領如附圖所示方案
    二Ａ土地部分，被告管領如附圖所示方案二Ｂ土地部分，Ａ
    、Ｂ土地間隔小走道，Ｂ土地較高，Ａ土地較低，2土地落
    差3 公尺左右，Ｂ土地且面鄰產業道路對外通聯，被告並沿
    如附圖所示方案二之界線，在Ｂ土地內蓋建倉庫及加強磚造
    2層住家，Ａ土地之北方雖鄰道路，惟該道路由Ｂ土地往Ａ
    土地逐漸高昇，Ａ土地北方與道路相鄰部份落差約2層樓高
    等情，業經本院會同兩造及地政人員至系爭9筆土地履勘現
    場屬實，並有「約立意愿分証書」及95年9月15日、97年4
    月18 日之勘驗筆錄在卷可按。
(2)、被告雖主張本件應維持上開「約立意愿分証書」所載即採
    如附圖所示方案二之分割線，關於流失地面積更應依分証書
    之記載，不得依現狀流失地面積計算云云。惟按兩造均係向
    原共有人購買應有部分，分管分收，不過定耕作之暫時狀態
    ，既無消滅共有關係之特約，即與分割有間。縱其中曾有部
    分土地被水流失，亦難謂不得請求按應有部分分割；分管契
    約，係共有人就共有物之使用、收益或管理方法所訂定之契
    約，而共有人請求分割共有物，應解為有終止分管契約之意
    思。且分管契約與協議分割契約不同，前者以共有關係繼續
    存在為前提，後者以消滅共有關係為目的，故裁判上分割共
    有土地時，並非必須完全依分管契約以為分割，而應斟酌土
    地之經濟上價值，並求各共有人分得土地之價值相當，最高
    法院50年台上字第2513號判例、85年度台上字第53號判決意
    旨可供參照。查兩造前依上開「約立意愿分証書」分別管
    理如附圖所示方案二之Ａ、Ｂ土地，既為兩造所不爭執，而
    原告起訴請求裁判分割系爭9筆土地，依上開說明，即非必
    須完全依分管契約以為分割，縱部分土地確有流失問題，亦
    難謂原告不得請求按應有部分分割，是被告主張應依上開「
    約立意愿分証書」所示之分割線分割、計算流失地云云，
    委無足採。
(3)、系爭9筆土地之分割方法，原告認應採用如附圖所示方案一
    之分割方法，被告則主張依如附圖所示方案二之分割線，惟
    流失地面積應依上開分証書之記載另行處理。本院審酌被告
    主張依上開分証書之分割線分割結果，如不扣除現狀流失地
    面積，原告分得土地6859平方公尺、被告分得土地7884平方
    公尺；扣除現狀流失地面積，原告分得土地6671平方公尺，
    被告分得土地7318平方公尺等情，業經新竹縣竹東地政事務
    所測繪屬實，有該所95年9月15日及97年4月18日之複丈成果
    圖各1份在卷可佐，是被告主張依如附圖所示方案二之分割
    線分割土地，原告分得之土地顯不足其原有之應有部分，對
    原告並不公平。而如附圖所示方案一部分，係參酌兩造長期
    間各自對分管土地付出之心血，儘量維持原有分管土地部位
    ，並使各人分得土地較為方整，利於使用，而原告分得方案
    一之Ａ土地後，僅需借由方案一2面積72平方公尺之道路，
    連通早已形成之方案一1之產業道路對外通行，如此，有利
    於共有人分得土地之使用及其經濟效益之發揮，且於扣除道
    路面積後，依兩造應有部分平均計算，較諸方案二所示，兩
    造未能平均分得應有部分土地亦較為公平，應認以方案一之
    分割方法較為可採。至流失土地部分，則為兩造各自於分得
    土地內為維護、改良之範疇，尚不得據為兩造無法平分土地
    之理由。
(4)、綜上所述，本院認為基於公平原則、共有物之性質及其使用
    利益、經濟效益發揮之考量，以採用原告所主張即如附圖所
    示方案一之分割方案為適當，亦即系爭9筆土地如附圖所示
    方案一Ａ部分、面積7242平方公尺分歸原告所有：Ｂ部分、
    面積7242平方公尺分歸被告所有。又因原告分得之Ａ土地北
    方與道路相鄰部份落差約2層樓高，已如前述，堪認該土地
    與公路並無適宜之聯絡，是原告於分割後，若欲通行道路而
    與公路相連，參照民法第789條規定意旨，仍以通行他分割
    人之所有地為原則，故本件實有留設共有道路，以解決日後
    兩造因通行道路問題之必要，參酌如附圖所示方案一1部分
    ，業由被告開設為道路之事實，是本院認以留設如附圖所示
    方案一1、2部分，面積259平方公尺之土地為共有道路，分
    歸兩造共同取得，並由兩造繼續以2分之1之應有部分比例維
    持共有，爰將系爭9筆土地判決分割如主文第1項所示。
四、末按，兩造就共有物分割方法不能達成協議時，固得由原告
    起訴請求裁判分割，然原告主張之分割方法，僅供法院參考
    ，就該部分並不生其訴有無理由之問題，況縱法院認原告請
    求分割共有物為有理由，依法定方法分割，然依民法第825
    條規定，分割後各共有人間就他共有人分得部分係互負擔保
    責任，即該判決尚非片面命被告負義務；遑論如兩造主張不
    同之分割方法，以致不能達成協議，無寧為其等伸張或防衛
    權利所必要，如僅因法院准原告分割共有物之請求，即命被
    告應負擔全部訴訟費用，不免失衡。從而，本院參酌上開所
    述，並參考兩造於系爭土地分割前對系爭土地之權利範圍，
    而予以定訴訟費用負擔之比例，如主文第2項所示。
五、兩造其餘攻擊防禦方法，經審酌後，認與本件判決結果不生
    影響，爰不一一論述。
六、結論：原告之訴為有理由，依民事訴訟法第80條之1，判決
    如主文。
中　　華　　民　　國　　94　　年　　11　　月　　20　　日
                  民事第一庭    法　官　林昌義
以上正本係照原本做成。
如對本判決上訴，須於判決送達後20日內向本院提出上訴狀。
中　　華　　民　　國　　94　　年　　11　　月　　20　　日
                                書記官  馮玉玲
